最高法院民事判決　　　　　　九十六年度台上字第一二一二號
上　訴　人　甲○○○
　　　　　　　　　　　之13號
訴訟代理人　蔡 壽
上　訴　人　彰化縣警察局
　　　　　　　　　　　號
法定代理人　乙 ○ ○
訴訟代理人　柯 開 運律師
上列當事人間請求損害賠償事件，兩造對於中華民國九十五年九
月十二日台灣高等法院台中分院第二審判決（九十四年度重上國
字第四號），各自提起上訴，本院判決如下：
    主  文
原判決關於命彰化縣警察局給付甲○○○新台幣七十四萬二千三
百三十八元本息暨該訴訟費用部分廢棄，發回台灣高等法院台中
分院。
甲○○○之上訴及彰化縣警察局之其他上訴均駁回。
第三審訴訟費用關於駁回上訴部分由甲○○○負擔；駁回其他上
訴部分由彰化縣警察局負擔。
    理  由
本件上訴人甲○○○主張：伊於民國九十年九月十六日十五時許
騎機車沿彰化縣大城鄉○○○○○路向北行駛，行經福建路交岔
路口時，突遭對造上訴人彰化縣警察局（下同）設置、管理不當
而橫掛道路之路口監錄器電纜線掉落擊中，並纏繞致人車倒地，
致受「第四、五腰椎外傷性脊椎滑脫症，第四、五腰椎外傷性脊
椎斷裂、脊髓損傷，下肢癱瘓」及「頭部外傷併腦震盪、右手肘
關節脫位、左舟狀骨骨折、右足底蹠骨挫傷」等傷害；伊因而殘
廢，受有支出醫藥費用新台幣（下同）十二萬八千六百六十二元
、看護費用四百零一萬零二百二十二元之損害，及因身體成殘，
被迫提前退休，而受有所得減少一百九十九萬七千六百九十元之
損害；且伊精神痛苦難堪，須以三百萬元為精神損害之慰撫，合
計為九百二十八萬三千五百八十四元，伊依規定請求賠償被拒等
情，爰依民法第一百八十四條及國家賠償法第三條第一項規定，
求為命對造上訴人如數給付及加付法定遲延利息之判決（甲○○
○於第一審曾請求彰化縣警察之友會二林分會（下稱二林警友會
）、禾城通信工程有限公司（下稱禾城公司）公司連帶賠償，嗣
撤回對此二人之起訴，並捨棄交通費用損失之請求）。
上訴人彰化縣警察局則以：系爭路口監錄器雖提供伊所屬西港派
出所維護治安使用，惟係二林警友會籌募資金設置，且由該會與
禾城公司簽約發包施工，維修亦由該會負責，修護費用亦由該會
劃撥予禾城公司，故並非伊之財產。嗣九十年八月七日再委由禾
城公司修繕，工程尚在修繕中尚未驗收（同年九月二十四日始提
出申請驗收）即發生此意外，伊既非該設施之設置單位，甲○○
○請求國家賠償，於法不符。另案發時為納莉颱風之前一天，該
線路應係因瞬間強風而吹落，甲○○○所受損害係意外事故所致
，與該設施之設置不當或管理欠缺之間無相當因果關係。又甲○
○○於九十年九月十六日受傷時僅見「右手肘脫臼、右胸挫傷、
手腳多處擦傷」，在彰化基督教醫院二林分院急診開刀，翌日即
出院，嗣於同月十八日再赴華濟醫院始診斷出「第四、五腰椎滑
脫斷裂」之症，自不能認與十六日騎車為纜線倒有關，是其因
腰椎滑脫斷裂之相關損害應與本件無涉；且看護費用每月五萬六
千元部分，顯然超過一般行情，應非必要，且此項費用是否真實
支出，亦值可疑等語，資為抗辯。
原審以：系爭路口監錄系統（含所用電纜線）工程係二林警友會
出資採購、設置、維修，由彰化縣警察局所轄二林分局（下稱二
林分局）出面驗收，二林分局並已通報轄下各派出所於偵辦各類
刑案時應優先調閱路口監錄系統之檔案，及請西港派出所將系爭
路口監錄系統裝設地點納入巡邏線每日排班巡查運作是否正常；
二林警友會亦陳明：系爭設備係其支出經費設置，但其意是要給
二林分局等語；參諸警察之友會設立宗旨為協同防範犯罪、促進
警民合作、維護治安等情，堪認系爭路口之監錄系統（含電纜線
路），係二林警友會與二林分局間之默示贈與契約，自八十九年
九月二十七日由二林分局驗收之日起，系爭路口監錄系統（含電
纜線路）即為二林分局管理之公有設施，驗收後雖發生攝影機遭
竊而訂約補裝之情事，但後約增添者僅係攝影機等器材，未包括
電纜線路在內，有「西港分駐所路口監視系統修繕工程」估價單
可考，是此部分自不影響前開電纜線係屬公有公共設施之認定，
亦難謂彰化縣警察局非本件之賠償義務機關。次查甲○○○主張
其於上揭時地，遭系爭監錄器橫掛道路之電纜線掉落擊中並纏繞
，人車倒地受傷等情，有二林分局處理交通事故紀錄表、車禍現
場照片附卷可稽，彰化縣警察局對此並不爭執，且對其負有管理
維護之責已不爭執。又甲○○○因本件事故而受有第四、五腰椎
外傷性脊椎滑脫症等前揭傷害，有財團法人彰化基督教醫院二林
分院、華濟醫院、財團法人私立中國醫藥學院北港附設醫院、奇
美醫學中心、行政院國軍退除役官兵輔導委員會台北榮民總醫院
、長庚紀念醫院及台大醫院出具之診斷證明書為證；而甲○○○
當日在彰化基督教醫院二林分院已全身疼痛，但只作一般例行性
檢查，未針對脊椎檢查，出院後仍覺疼痛，旋於同月十八日到華
濟醫院住院檢查等情，已據證人即其配偶洪黨證述甚詳；同月二
十二日經華濟醫院Ｘ光詳細檢查，始發現第四、五腰椎上述傷害
，即於同年十一月五日在中國醫藥學院附設醫院北港分院開刀治
療，所見第四．五腰椎傷害均屬新傷，而與其八十七年間之舊傷
不同等情，分據證人即為其診治之華濟醫院醫師李明憲、中國醫
藥學院北港分院醫師陳春忠陳證明確，並有檢查當時之Ｘ光片及
病歷資料可證，彰化縣警察局所辯第四、五腰椎外傷性脊椎滑脫
症，與車禍無關云云，尚非可採；自應依法對被害人負賠償責任
。甲○○○請求賠償之項目及金額，應否准許，分述如下：(一)醫
藥費部分：其因本件事故受傷，計支付醫藥費扣除證明書費共計
十二萬八千六百六十二元，有醫藥單據在卷可稽，經核確為醫療
上所必要，彰化縣警察局對此亦不爭執，核屬有據，應予准許。
(二)看護費用部分：甲○○○因本事故受傷後，分赴各大醫院求醫
治療結果，其下肢完全癱瘓，並已完全喪失勞動力，日常生活完
全無法自理，需人為二十四小時之照護等情，業據中國醫藥學院
北港附設醫院函甚明，其受傷醫療期間，係由具專業照護證書
之楊秀美任其看護，自本事故發生日至九十二年七月，已支出看
護費用一百二十三萬二千元，此有領據三紙、專業證明在卷可證
，並經證人楊秀美陳證明確；而甲○○○為三十五年六月十四日
生，依女性平均年齡為七十八年計，尚有餘命二十三年，扣除上
開二年期間，其餘二十一年仍須人看護，依其主張以基本工資每
月一萬五千八百四十元計付，扣除中間利息，為二百七十七萬八
千二百二十二元，則其請求二項合計四百零一萬零二百二十二元
，亦屬有據，應予准許。(三)所得損失部分：甲○○○受傷後，已
無勞動能力，已據中國醫藥學院北港附設醫院查明函覆在卷，其
因而被迫於九十一年二月一日提前退休，領月退休俸三萬四千八
百一十三元，惟其任職期間之月支俸，職務加給，連同各項獎金
等合計平均為每月六萬五千二百零九元，即每月減少三萬零三百
九十六元收入，自受有損害，此有雲林縣水林鄉衛生所證明書三
件及該所函可參；惟其前揭每月平均薪資所得，乃其提供勞務給
付之對價，並合獎勵條件之總合，茲提早退休，已無庸為勞務給
付，則此部分自應扣除，始為合理。經依民事訴訟法第二百二十
二條第二項規定之法則斟酌，認為應以一般勞力成本即基本工資
一萬五千八百四十元為扣除標準為適當，依此計算，其每月之損
失為一萬四千五百五十六元，而其原可於六十歲即九十五年六月
十四日屆齡退休，因本件事故，被迫於九十一年二月一日提前退
休，故損失計五十二個月又十三天之收入。而至其起訴（九十二
年八月）止，計十九個月，已實現而無庸扣除中間利息，共二十
七萬六千五百六十四元。餘三十三個月又十三天，即二．七八五
六年，依霍夫曼計算式扣除中間利息，共四十六萬五千七百七十
四元；二項合計為：七十四萬二千三百三十八元，其於此範圍之
請求，核屬有據，應予准許，逾此部分之請求，則屬無據，不應
准許。(四)精神慰撫金部分：甲○○○因此事故致終生殘廢，其精
神痛苦，不言可喻。審酌其身分、學歷、經濟地位及所受痛苦及
彰化縣警察局之責任情節等一切情況，認其慰撫金之請求以一百
萬元為適當，於此範圍之請求，核屬正當，應予准許，逾此部分
之請求，則非正當，不應准許。綜上，甲○○○得請求國家賠償
之金額合計為五百八十八萬一千二百二十二元，爰將第一審就此
部分所為甲○○○敗訴判決廢棄，改判命彰化縣警察局如數給付
本息，並維持第一審就其餘部分所為甲○○○敗訴判決，而駁回
甲○○○其餘上訴等詞，為其之判斷之基礎。
關於廢棄發回部分：（即甲○○○請求彰化縣警察局給付之所得
損失七十四萬二千三百三十八元本息部分）
按身體或健康受侵害，而減少勞動能力者，其減少及殘存勞動能
力之價值，不能以現有之收入為準，蓋現有收入每因特殊因素之
存在而與實際所餘勞動能力不能相符，現有收入高者，一旦喪失
其職位，未必能自他處獲得同一待遇，故所謂減少及殘存勞動能
力之價值，應以其能力在通常情形下可能取得之收入為標準。次
按月退休金乃國家為保障公務人員生活，基於自願退休或命令退
休之法定原因所為給付；月退休金給付標準，以在職同等級人員
之本俸加一倍為基數，每任職一年，照基數百分之二給與，最高
三十五年，給與百分之七十為限。尾數不滿半年者，加發百分之
一，滿半年以上未滿一年者，以一年計。此觀之公務人員退休法
第四、五條、第六條第三項前段規定甚明，是月退休金乃公務人
員基於法定退休原因按薪資一定比例、基數所為給付，並非單純
公務人員通常情形下勞心勞力之評價；原審以甲○○○事故發生
前之薪資所得與月退休金給付額作為事故發生後提前退休之每月
勞力所得所受損害之計算基礎，殊嫌無據。再查甲○○○受傷後
已無勞動能力，為原審所確定之事實，果爾，其請求賠償者，究
係勞動能力減少或喪失之損害賠償？或係提前退休所致退休基數
差額之損害賠償？自待進一步釐清。且何時成殘廢？此與甲○○
○所餘勞動期間（年數）之認定攸關，而華濟醫院與中國醫藥學
院北港分院之殘廢證明書所載，尚非一致（見原審卷第三五、三
七頁），彰化縣警察局抗辯華濟醫院之殘廢證明書不實（見原審
卷第一二八頁背面），似非全然無據，原審未詳為調查審認，遽
以前開理由就此部分為不利彰化縣警察局之判斷，亦嫌疏略。彰
化縣警察局上訴論旨，指摘原判決此部分不當，非無理由。
關於駁回其他上訴部分：
原判決除上開廢棄外，以前開理由為甲○○○部分勝訴之判決（
即五百十三萬八千八百八十四元本息部分），而駁回甲○○○其
餘上訴，經核於法尚無違背。兩造上訴論旨，各就原審認定事實
、取捨證據之職權行使，指摘原判決不利於其部分為不當，聲明
廢棄，非有理由。末查當事人不得在第三審提出新攻擊防禦方法
，彰化縣警察局上訴論旨，謂被害人颱風期間外出，為與有過失
云云，核係新攻擊防禦方法，依民事訴訟法第四百七十六條第一
項規定，本院不得斟酌，附此敘明。
據上論結，本件彰化縣警察局上訴一部為有理由，一部為無理由
，甲○○○之上訴為無理由。依民事訴訟法第四百七十七條第一
項、第四百七十八條第二項、第四百八十一條、第四百四十九條
第一項、第七十八條，判決如主文。
中　　華　　民　　國　九十六　年　　五　　月　三十一　日
                      最高法院民事第七庭
                          審判長法官  劉　延　村
                                法官  劉　福　來
                                法官  黃　秀　得
                                法官  吳　謀　焰
                                法官  李　寶　堂
      本件正本證明與原本無異
                                      書  記  官
中　　華　　民　　國　九十六　年　　六　　月　 十一 　日
                                                Ａ
